【裁判字號】    97,訴,336
【裁判日期】    970429
【裁判案由】    強盜
【裁判全文】
臺灣臺北地方法院刑事判決               97年度訴字第336號
公  訴  人  臺灣臺北地方法院檢察署檢察官
被      告  丙○○
                    號1樓(
指定辯護人  本院公設辯護人  乙○○
上列被告因強盜案件，經檢察官提起公訴（九十七年度偵字第三
九六二號），本院判決如下：
    主  文
丙○○意圖為自己不法之所有，攜帶兇器，以脅迫至使不能抗拒
，而取他人之物，處有期徒刑肆年。扣案菜刀壹把沒收。
    事  實
一、丙○○失業在家多時，因無錢購買食物飢餓難耐，竟意圖為
    自己不法之所有，持家中所有客觀上足以對人之生命、身體
    、安全構成威脅，而具有危險性之菜刀一把，於民國九十七
    年二月十八日凌晨一時三十分許，至臺北市○○區○○路22
    1號之7-11統一超商內，在超商櫃臺前揮舞菜刀作勢欲衝入
    櫃臺內之脅迫方式，以台語喝令正於櫃臺內驗收進貨單之店
    員甲○○：「錢拿出來」，至使甲○○不能抗拒，即依丙○
    ○之指示交付櫃臺內現金新臺幣（下同）一萬九千五百元，
    及價值為一百二十元之七星牌香菸二包予丙○○，丙○○復
    自行拿取店內開放式冰箱內所陳列販賣價值二十五元之活益
    比菲多一瓶後逃逸，並將作案用菜刀一把丟棄於臺北市○○
    區○○路199巷6號旁花盆內。嗣經警據報前往處理，依據該
    超商內監視錄影畫面鎖定丙○○涉嫌犯案，並於同日下午一
    時十分許，至丙○○位於臺北市中山區○○○路○段115 巷
    28弄14號1樓查訪時，當場查獲丙○○及其強盜所得之現金
    一萬一千二百元、七星香菸二包（一包未開、一包僅剩一根
    ）、活益比菲多一瓶（已飲用剩三分之一瓶），並由丙○○
    帶同警方至臺北市○○區○○路199巷6號旁花盆內取出作案
    用之菜刀一把。
二、案經臺北市政府警察局中山分局報告臺灣臺北地方法院檢察
    署檢察官偵查起訴。
    理  由
一、前揭犯罪事實，業據被告丙○○於警詢、偵查及本院訊問時
    均坦承不諱，核與證人甲○○所證遭被告持菜刀強盜財物之
    過程相符，復有統一超商監視錄影畫面之翻拍照片二紙、扣
    押物品目錄表一張、贓物認領保管單一張及扣案物品照片六
    張附卷可稽，及被告作案用之菜刀一把扣案可資佐證，足認
    被告自白核與事實相符，應堪採信。
二、至被告丙○○雖辯稱：伊當初因二天沒吃飯飢餓難耐，僅想
    持刀恐嚇店員幾百元，沒有要傷害證人甲○○，亦不知這樣
    就是強盜云云；公設辯護人則辯稱：以甲○○於被告前二次
    喝叱其拿錢出來時，均以為被告在開玩笑而不予理會，足見
    被告當時口氣並不兇悍，且甲○○於法院訊問時自承在遇到
    歹徒強盜財物時，曾受僱主教導應以注意人身安全為要，故
    甲○○當日聽從被告指示交付財物，似應未達不能抗拒之程
    度云云。惟查：
  (一)按以威嚇方法使人交付財物之強盜罪，與恐嚇罪之區別，係
    以對於被害人施用威嚇程度為標準。如其程度足以抑壓被害
    人之意思自由，至使不能抵抗而為財物之交付者，即屬強盜
    罪；又強盜罪所施用之強暴、脅迫手段，祇須足以壓抑被害
    人之抗拒，使其喪失意思自由為已足，縱令被害人實際無抗
    拒行為，仍於強盜罪之成立，不生影響，有最高法院三十年
    上字第六六八號、第三０二三號判例可資參照。是強盜罪之
    成立與否，應以犯罪人所為強暴、脅迫行為是否足以壓抑被
    害人之意思自由，至使不能抵抗而為財物之交付為已足，而
    不以被害人是否曾抗拒無效為認定標準甚明。
  (二)而本件依證人甲○○於本院訊問時所證，可知被告於案發當
    時喝令甲○○拿錢出來之口氣並不兇悍，且甲○○之僱主亦
    曾告知其遭遇歹徒強盜財物時，應以人身安全為第一要務等
    情雖屬實在。然依證人甲○○於警詢時之證述：「……，直
    到他（即被告）拿菜刀在我面前做勢往我這邊靠，並再次要
    我把收銀機內的錢交給他，因為他手拿菜刀我以為他會真的
    拿刀砍我，我害怕遭到傷害，在恐懼之下於是我就從抽屜內
    拿出一疊5百元交給對方，然後他又要我拿兩包7星濃煙給他
    ，他拿到香煙之後又轉身到開放式冰箱內拿了一瓶活益比菲
    多後，他就步行逃逸離開超商往吉林、民生東路方向離去。
    」等語，及其於本院審理時所證：「當時我正在驗收我們的
    進貨單，我在櫃臺內背對著大門，當時被告先跟我說把錢拿
    出來，我第一個以為是客人在跟我開玩笑，所以我就沒有理
    他繼續驗收，接著被告過了幾秒鐘後又講了一次，我才正面
    面對被告，被告重複第三次說的時候，我才看到被告手上拿
    著一把刀，我才嚇了一跳往後面櫃臺靠，被告有點作勢要衝
    進櫃台的舉動，我因為害怕，就從櫃台底下抽出一疊錢給被
    告。」、「（你說你看到被告有拿著刀子，你就因為害怕將
    錢交出？）是第三次我正面看到被告的時候，被告作勢要衝
    進來，我因為害怕往後靠，把錢拿出來。」、「（在此情況
    下，你可不可能反抗？）我的想法就是說被告要衝進來，我
    想要跑。」、「（你當時看到被告手拿刀子你是否敢反抗？
    ）不敢，因為被告手拿刀子，且作勢要往櫃台裡面衝，而我
    自己手上沒有任何東西。」、「（被告在跟你拿錢、拿煙的
    時候有無舉起菜刀作勢要砍你的意思？）他只有作勢把刀往
    前舉起，意思好像是你到底要不要拿出來的意思。」、「（
    當時被告離你的距離？）一公尺。」、「（為何當時你沒有
    逃跑，卻把錢交給被告？）因為被告有壹個舉刀威嚇的動作
    ，所以我嚇了一跳，就趕快把錢拿給他。」等語，可知證人
    甲○○在被告前二次喝令其拿錢出來時均無反應，係因專注
    於驗收進貨單，且尚未見到被告手中之菜刀所致，且案發當
    時證人甲○○僅與被告相距約一公尺，手無寸鐵，後見被告
    手持作菜用之大型菜刀於眼前舉起並作勢衝進其所據以閃躲
    之櫃台內，因擔心生命、身體受到傷害，因而在無任何抗拒
    行為下依被告指示交付櫃台內現金一萬九千元及七星香菸二
    包予被告，並任由被告取走店內飲料一瓶，顯見被告持刀脅
    迫證人甲○○交付財物之行為，業已足以壓抑甲○○之意思
    自由，而達不能抗拒之程度，是被告空言僅欲恐嚇甲○○交
    付幾百元，似尚未達到不能抗拒之程度云云，應屬飾卸之詞
    ，不足採信。
  (三)另按除有正當理由而無法避免者外，不得因不知法律而免除
    刑事責任；但按其情節，得減輕其刑，刑法第十六條固定有
    明文。惟所謂不知法令，係只對於刑罰法令有所不知，且其
    行為不含有惡性而言，最高法院二十年非字第一一號亦著有
    判例。而本件被告丙○○就其持刀至統一超商脅迫店員甲○
    ○交付財物之行為，原即知為違法行為而仍執意為之，自就
    其前揭行為已有違法性之認識，而與刑法第十六條係就行為
    人消極不認識自己行為為法律所不許，及積極誤認自己行為
    為法律所許之違法性錯誤，而得免除或減輕其刑之情形不同
    。且一般人遭受犯罪行為人持菜刀近身威嚇交出財物時，除
    受恐嚇者係受有特別武術訓練之警、調等人員，或有身材上
    懸殊比例及其他特別情狀時，或有未達不能抗拒程度而得反
    抗，而僅成立恐嚇取財罪之可能；惟大多數人在手無寸鐵之
    情形下，因懼怕遭受犯罪行為人傷害而達不能抗拒之程度並
    交付財物，因而符合強盜罪之構成要件，衡情亦非教育程度
    不高，對法律不甚了解之被告所不得預見，而其於得預見之
    情形下卻執意為之，縱事後得知其所為犯行成立強盜罪，較
    原所預計之刑度為高，自仍不得以此理由解免其刑責，是被
    告辯稱不知其這樣之行為算強盜案件云云，亦屬臨訟卸責之
    詞，衡不足採。
  (四)是本件事證明確，被告強盜犯行堪以認定，應予依法論科。
三、查本件被告丙○○所持菜刀一把，係用以切菜、剁肉所用之
    鋒利鐵器，自得以加害人之生命、身體安全，而於客觀上具
    有危險性，而屬兇器之一種，被告持菜刀在證人甲○○前揮
    動，以此脅迫方式要求甲○○交付財物，於社會一般通念，
    已至被害人於不能抗拒之程度甚明，是被告持前揭可供兇器
    使用之菜刀犯本件強盜罪，而有刑法第三百二十一條第一項
    第三款之情形，係犯刑法第三百三十條第一項、第三百二十
    八條第一項之攜帶兇器加重強盜罪。再查被告因長期失業在
    家，案發前已未進食二日，因飢寒始起意為本件強盜犯行，
    又其雖持菜刀威嚇被害人甲○○強索財物，惟態度並非兇惡
    ，且係隨手拿取家中菜刀犯案，自始均未持刀傷害被害人，
    被害人於警詢中亦表示不願訴追及向被告求償之意，並於警
    詢、偵查及本院訊問時均坦承犯行，深表悔意，情堪憫恕，
    本院認縱處以刑法第三百三十條第一項加重強盜罪之最低刑
    度仍嫌過重，而有情輕法重之嫌，爰依刑法第五十九條之規
    定，酌量減輕其刑，使輕重得宜，罰當其罪，俾符罪刑相當
    原則。爰審酌被告身強體壯，不思增進個人專業技能循正途
    賺取生活所需，而以持刀恐嚇方式強索他人財物滿足私欲，
    並造成被害人損失，惟所得現金一萬一千二百元、七星香菸
    二包（一包未開、一包僅剩一支）及活益比菲多飲料一瓶（
    僅剩三分之一）已發還被害人，且犯後坦承犯行，深具悔悟
    之意，態度良好，而公訴人求處有期徒刑八年實嫌過重等一
    切情狀，量處如主文所示之刑，以資懲儆。扣案之菜刀一把
    為被告所有，且係供犯罪所用之物，業據被告供承在卷，爰
    依刑法第三十八條第一項第二款之規定宣告沒收。
據上論斷，應依刑事訴訟法第二百九十九條第一項前段，刑法第
三百三十條第一項、第五十九條、第三十八條第一項第二款，判
決如主文。
本案經檢察官葉雅婷到庭執行職務。
中    華    民    國    97    年    4     月    29    日
          臺灣臺北地方法院刑事第二庭
                                    審判長法  官  劉煌基
                                          法  官  賴淑美
                                          法  官  劉秀君
上正本證明與原本無異。
如不服本判決，應於判決送達後10日內向本院提出上訴狀（應抄
附繕本）。告訴人或被害人如對於本判決不服者，應具備理由請
求檢察官上訴，其上訴期間之計算係以檢察官收受判決正本之日
期為準。
                                          書記官  吳俊龍
中    華    民    國    97    年    4     月    29    日


司法院資訊處製作；財團法人民間司法改革基金會備份。
